---
title: "GLM binomial"
subtitle: "Respuestas binarias"
format:
  revealjs:
    slide-number: true
execute:
  echo: false
---

```{r}
library(ggplot2)

theme_set(theme_minimal(base_size = 18))

set.seed(2026)
n_corales <- 360
corales <- data.frame(
  temperatura = runif(n_corales, min = 25, max = 33)
)
corales$prob_blanqueado <- plogis(-22 + 0.8 * corales$temperatura)
corales$blanqueado <- rbinom(
  n_corales,
  size = 1,
  prob = corales$prob_blanqueado
)

modelo_binomial <- glm(
  blanqueado ~ temperatura,
  family = binomial(link = "logit"),
  data = corales
)

datos_distribuciones <- rbind(
  data.frame(valor = rnorm(500, mean = 0, sd = 1), distribucion = "Normal"),
  data.frame(
    valor = rbinom(500, size = 1, prob = 0.5),
    distribucion = "Bernoulli"
  ),
  data.frame(valor = rpois(500, lambda = 2), distribucion = "Poisson")
)
```

## Plan

* Reconocer una respuesta binaria
* Entender por qué un modelo lineal simple no es adecuado
* Ajustar un GLM binomial con enlace logit
* Comunicar resultados como probabilidades predichas

## Datos de las colonias de coral

Después de algunas semanas cálidas por el Niño, se evalúan colonias de corales en varios sitios:

* `blanqueado = 0`: sana o recuperada
* `blanqueado = 1`: blanqueada o muerta
* Predictor: temperatura promedio durante las últimas dos semanas

::: {.fragment}

La unidad de observación es una **colonia individual**.

:::

## Ejemplos {.background-dark}

* Cuales otros ejemplos de respuestas binarias se les ocurren?

## Proceso

* Hay dos posibilidades: **sano ($0$)** o **blanqueado ($1$)**.
* Valores como 'mediosano' o 'pocoblanqueado' no son posibles.

Que nos indica esto sobre la distribucion matematica con cual se podria generar este tipo de datos?

Se pueden generar con una distribuucion Normal? O necesitamos otra distribucion?

```{r}
#| echo: false

datos_distribuciones |>
  dplyr::filter(distribucion == "Normal") |>
  ggplot() +
  aes(x = valor + 50) +
  geom_histogram(
    binwidth = 0.25,
    boundary = 0,
    fill = "steelblue",
    color = "white"
  ) +
  labs(x = "Valor de la respuesta", y = "Número de observaciones")
```

## ¿Por qué no un modelo lineal?

Un modelo lineal supone una respuesta continua y no es limitada entre 0 y 1:

$$
Y_i \sim \mathrm{Normal}(\mu_i, \sigma^2), \qquad
\mu_i = \beta_0 + \beta_1 x_i.
$$

::: {.fragment}

Para `blanqueado`, esto falla porque:

* solo existen $0$ y $1$;
* una recta puede predecir valores menores que $0$ o mayores que $1$;
* la variabilidad cambia con la probabilidad esperada.

:::

## Distribuciones comunes {.smaller}

```{r}
ggplot(datos_distribuciones, aes(x = valor)) +
  geom_histogram(
    binwidth = 0.25,
    boundary = 0,
    fill = "steelblue",
    color = "white"
  ) +
  facet_wrap(~distribucion, scales = "free") +
  labs(x = "Valor de la respuesta", y = "Número de observaciones")
```

## El proceso Bernoulli

Para cada colonia:

$$
Y_i \sim \mathrm{Bernoulli}(p_i).
$$

* $p_i$: probabilidad de blanqueamiento
* $\operatorname{Var}(Y_i) = p_i(1-p_i)$
* La variabilidad es mayor cerca de $p_i = 0.5$

## Modelo generativo {.smaller}

Un modelo generativo describe un proceso posible para producir los datos:

1. Medimos la temperatura promedio de las últimas dos semanas para una colonia.
2. Esa temperatura determina una probabilidad de blanqueamiento, $p_i$.
3. Generamos un resultado: $Y_i=1$ con probabilidad $p_i$, o $Y_i=0$ con probabilidad $1-p_i$.
4. Repetimos el proceso para muchas colonias.

::: {.fragment}

> El modelo no predice que una colonia estará "0.37 blanqueada"; predice la **probabilidad** de que esté blanqueada.

:::

## Simulaciones del modelo generativo {.smaller}

En cada simulación, muestreamos 100 colonias y calculamos la proporción observada de blanqueamiento.

```{r}
set.seed(2026)
n_simulaciones <- 500
n_colonias_muestra <- 100

simulaciones_proporcion <- rbind(
  data.frame(
    proporcion = replicate(
      n_simulaciones,
      mean(rbinom(n_colonias_muestra, size = 1, prob = 0.40))
    ),
    probabilidad = "p = 0.40"
  ),
  data.frame(
    proporcion = replicate(
      n_simulaciones,
      mean(rbinom(n_colonias_muestra, size = 1, prob = 0.04))
    ),
    probabilidad = "p = 0.04"
  )
)

ggplot(simulaciones_proporcion, aes(x = proporcion)) +
  geom_histogram(binwidth = 0.01, fill = "steelblue", color = "white") +
  facet_wrap(~probabilidad, ncol = 1) +
  scale_x_continuous(limits = c(0, 0.7), labels = scales::label_percent()) +
  labs(
    x = "Proporción observada de colonias blanqueadas",
    y = "Número de simulaciones"
  )
```

* La proporción observada varía entre muestras repetidas.
* Con $$p=0.04$$, las proporciones se concentran mucho más que con $$p=0.40$$.

## La variabilidad depende de $p$ {.smaller}

```{r}
probs <- seq(0, 1, length.out = 101)
varianza_bernoulli <- data.frame(
  probabilidad = probs,
  varianza = probs * (1 - probs)
)

ggplot(varianza_bernoulli, aes(x = probabilidad, y = varianza)) +
  geom_line(linewidth = 1.2, color = "firebrick") +
  geom_vline(xintercept = 0.5, linetype = "dashed") +
  scale_x_continuous(labels = scales::label_percent()) +
  labs(
    x = "Probabilidad de blanqueamiento",
    y = "Varianza de una colonia"
  )
```

## GLM binomial con enlace logit

La respuesta sigue una distribución Bernoulli; la relación con el predictor es lineal en la escala de *log-odds*:

$$
\operatorname{logit}(p_i) = \log\left(\frac{p_i}{1-p_i}\right)
= \beta_0 + \beta_1\,\mathrm{temperatura}_i.
$$

* El modelo estima probabilidades entre $0$ y $1$.
* La pendiente es constante en *log-odds*, no en probabilidad.

## Datos: una fila por colonia {.smaller}

```{r echo=TRUE}
head(corales[, c("temperatura", "blanqueado")])
```

* Cada fila es una colonia.
* `temperatura`: promedio de las últimas dos semanas.
* `blanqueado`: $0$ o $1$.

## Ajustar el modelo {.smaller}

```{r echo=TRUE}
modelo_binomial <- glm(
  blanqueado ~ temperatura,
  family = binomial(link = "logit"),
  data = corales
)

summary(modelo_binomial)
```


## Interpretación del modelo {.background-dark}

* Tiene sentido biologico intepretar el intercepto? 

* ¿Qué indica el signo del coeficiente de temperatura?

## Predicciones en escala biológica {.smaller}

`predict()` devuelve *log-odds* por defecto. `plogis()` los convierte a probabilidades.

```{r echo=TRUE}
predictor_30 <- predict(
  modelo_binomial,
  newdata = data.frame(temperatura = 30)
)

plogis(predictor_30)
```

::: {.fragment}

Una diferencia de $1\,^{\circ}\mathrm{C}$ no produce el mismo cambio en probabilidad a todas las temperaturas.

:::

## Predicciones con `ggeffects` {.smaller}

```{r}
predicciones_temperatura <- ggeffects::predict_response(
  modelo_binomial,
  terms = "temperatura [26, 28, 30, 32]"
)

predicciones_tabla <- data.frame(
  temperatura = predicciones_temperatura$x,
  probabilidad = scales::percent(
    predicciones_temperatura$predicted,
    accuracy = 0.1
  ),
  `IC 95%` = paste0(
    scales::percent(predicciones_temperatura$conf.low, accuracy = 0.1),
    " a ",
    scales::percent(predicciones_temperatura$conf.high, accuracy = 0.1)
  )
)

knitr::kable(predicciones_tabla)
```

* `ggeffects` devuelve probabilidades predichas, no *log-odds*.
* El intervalo de confianza muestra valores plausibles para cada temperatura.

## Visualizar predicciones con `ggeffects` {.smaller}

```{r}
predicciones_curva <- ggeffects::predict_response(
  modelo_binomial,
  terms = "temperatura [all]"
)

ggplot(predicciones_curva, aes(x = x, y = predicted)) +
  geom_ribbon(
    aes(ymin = conf.low, ymax = conf.high),
    fill = "skyblue",
    alpha = 0.35
  ) +
  geom_line(linewidth = 1.2, color = "navy") +
  geom_jitter(
    data = corales,
    aes(x = temperatura, y = blanqueado),
    inherit.aes = FALSE,
    width = 0,
    height = 0.035,
    alpha = 0.18
  ) +
  scale_y_continuous(limits = c(0, 1), labels = scales::label_percent()) +
  labs(
    x = "Temperatura promedio de las últimas dos semanas (C)",
    y = "Probabilidad de blanqueamiento"
  )
```

## Comunicar el resultado

En vez de reportar solamente *log-odds*:

* Reportar probabilidades predichas a temperaturas relevantes.
* Mostrar incertidumbre con intervalos de confianza.
* Conectar el patrón con riesgo de blanqueamiento.

::: {.fragment}

**Ejemplo:** “La probabilidad predicha de blanqueamiento aumenta marcadamente a medida que aumenta la temperatura promedio.”

:::

## Otras distribuciones para GLM {.smaller}

Además de la binomial, existen otras distribuciones que se pueden usar en GLM según la naturaleza de la variable respuesta:

- **Poisson con enlace log:** para conteos de eventos (0, 1, 2, ...).
- **Negativa binomial con enlace log:** para conteos sobredispersos.
- **Gamma con enlace inverso:** para variables continuas positivas.
- **Multinomial con enlace logit:** para variables categóricas con más de dos niveles.

::: {.fragment}
El modelo lineal es un caso especial de GLM con `distribución normal` y `enlace identidad`.
:::

## Resumen

> La distribución se elige según la variable respuesta.

* Continua: modelo lineal con distribución normal.
* $0/1$: GLM binomial/Bernoulli con enlace logit.
* El resultado se interpreta mejor como una probabilidad predicha.