---
title: "Lab 03 Ejercicios: Análisis exploratorio de datos"
subtitle: ""
format:
  html:
    toc: true
    number-sections: false
lang: es
---

## Preparacion

```{r}
suppressPackageStartupMessages({
  library(dplyr)
  library(ggplot2)
})
```

## Seccion 1. Manipulación de datos

El dataset `iris` viene incluido con `R`. Es un conjunto de datos que contiene medidas de sépalos y pétalos 
de tres especies de flores de iris. Su estructura es la siguiente:

```{r}
dplyr::glimpse(iris)
iris2 <- dplyr::as_tibble(iris)
```

Entonces, para cada expecie tenemos 4 variables medidas: longitud del sépalo, ancho del sépalo, 
longitud del pétalo y ancho del pétalo. La columna `Species` indica la especie a la que pertenece 
cada observación.


### Q1 Resumir datos (promedios generales)

```{r}
# Su código aquí
```

```{r}
#| echo: false

iris_resumen <- iris |>
  dplyr::summarise(
    avg_sepal_length = mean(Sepal.Length),
    avg_petal_length = mean(Petal.Length)
  )
```

```{r}
print(iris_resumen)
```

### Q2 Resumir datos por grupo

```{r}
# Su código aquí
```

```{r}
#| echo: false

iris_resumen <- iris2 |>
  dplyr::group_by(Species) |>
  dplyr::summarise(avg_sepal_length = mean(Sepal.Length))
```

```{r}
print(iris_resumen)
```

### Q3 Crear nuevas columnas

```{r}
# Su código aquí
```

```{r}
#| echo: false

iris_razon <- iris2 |>
  dplyr::mutate(razon_sepal_length_width = Sepal.Length / Sepal.Width)
```

```{r}
print(head(iris_razon, 10))
```

### Q4 Filtrar datos

```{r}
# Su código aquí
```

```{r}
#| echo: false

iris_filtrado <- iris2 |>
  dplyr::filter(Species == "setosa")
```

```{r}
print(head(iris_filtrado, 10))
```


### Q5 Contar por grupo

```{r}
# Su código aquí
```

```{r}
#| echo: false

iris_contado <- iris2 |>
  dplyr::group_by(Species) |>
  dplyr::summarise(count = n())
```

```{r}
print(iris_contado)
```

## Seccion 2: Visualización de datos

Seguimos usando `iris2`. Además, para el ejercicio de series de tiempo usamos el dataset `economics`, 
incluido con `ggplot2`, que contiene indicadores económicos mensuales de EE.UU. desde 1967.

```{r}
dplyr::glimpse(ggplot2::economics)
```

### Q6 Histograma

```{r}
# Su código aquí
```

```{r}
#| echo: false

iris_hist <- ggplot2::ggplot(iris2, ggplot2::aes(x = Sepal.Length)) +
  ggplot2::geom_histogram()
```

```{r}
print(iris_hist)
```

### Q7 Diagrama de dispersión

```{r}
# Su código aquí
```

```{r}
#| echo: false

iris_scatter <- ggplot2::ggplot(
  iris2,
  ggplot2::aes(x = Sepal.Length, y = Petal.Length, color = Species)
) +
  ggplot2::geom_point()
```

```{r}
print(iris_scatter)
```

### Q8 Boxplot

```{r}
# Su código aquí
```

```{r}
#| echo: false

iris_boxplot <- ggplot2::ggplot(
  iris2,
  ggplot2::aes(x = Species, y = Petal.Length)
) +
  ggplot2::geom_boxplot()
```

```{r}
print(iris_boxplot)
```

### Q9 Gráfico de barras

```{r}
# Su código aquí
```

```{r}
#| echo: false

iris_barplot <- ggplot2::ggplot(iris2, ggplot2::aes(x = Species)) +
  ggplot2::geom_bar()
```

```{r}
print(iris_barplot)
```

### Q10 Gráfico de líneas

```{r}
# Su código aquí
```

```{r}
#| echo: false

economics_lineplot <- ggplot2::ggplot(
  ggplot2::economics,
  ggplot2::aes(x = date, y = unemploy)
) +
  ggplot2::geom_line()
```

```{r}
print(economics_lineplot)
```
